ACORDAO-COMPLETO-2391467

ACÓRDÃO 880/2020 ATA 11/2020 - PLENÁRIO

VISTOS, relatados e discutidos este pedido de reexame interposto pelo Sr. Tulio Bezerra Lemos contra o Acórdão 359/2017-TCU-Plenário, 
ACORDAM os ministros do Tribunal de Contas da União, reunidos em sessão do Plenário, ante as razões expostas pelo relator e com fundamento no art. 48 da Lei 8.443/1992, c/c o art. 286 do Regimento Interno, em: 
9.1. conhecer do pedido de reexame, para, no mérito, negar-lhe provimento; 
9.2. dar ciência desta deliberação ao recorrente.

Pedido de reexame interposto contra acórdão que aplicou multa ao recorrente em monitoramento de deliberações proferidas em fiscalização realizada com o objetivo de averiguar a correta utilização dos recursos públicos federais repassados ao Município de Macau/RN, no período de 2008 a 2015.

Prefeitura Municipal de Macau - RN.

3. Interessados/Responsáveis/Recorrentes:
3.1. Responsáveis: Einstein Albert Siqueira Barbosa (XXX.998.214-XX); Tulio Bezerra Lemos (XXX.290.524-XX)
3.2. Recorrente: Tulio Bezerra Lemos (XXX.290.524-XX).

13.1. Ministros presentes: José Mucio Monteiro (Presidente), Walton Alencar Rodrigues, Benjamin Zymler, Augusto Nardes, Aroldo Cedraz, Raimundo Carreiro (Relator), Ana Arraes, Bruno Dantas e Vital do Rêgo.
13.2. Ministros-Substitutos presentes: Augusto Sherman Cavalcanti, Marcos Bemquerer Costa, André Luís de Carvalho e Weder de Oliveira.

ACORDAO-COMPLETO-2433583

Acórdão de Relação 2874/2020 - Plenário

Acórdão de Relação

RAIMUNDO CARREIRO

Ministro Augusto Nardes.

Adoto como relatório, com fulcro no inciso I do §3º do art. 1º da Lei 8.443/1992, a instrução elaborada no âmbito da Secretaria de Recursos - Serur (peça 85) , transcrita a seguir, aprovada pelo diretor daquela Unidade Técnica (peça 86) , atuando por delegação de competência do dirigente:
INTRODUÇÃO
1.	Trata-se de pedido de reexame (peça 79) interposto por Túlio Bezerra Lemos, Prefeito de Macau (RN) , contra o Acórdão 428/2019-TCU-Plenário (peça 40) , da relatoria do Ministro Augusto Nardes. Transcreve-se a seguir a íntegra da deliberação recorrida, em que se destaca o item alcançado pelo efeito suspensivo do recurso:
VISTOS, relatados e discutidos estes autos de representação em que se aprecia o monitoramento do Acórdão 359/2017-TCU-Plenário,
ACORDAM os Ministros do Tribunal de Contas da União, reunidos em Sessão Plenária, ante as razões expostas pelo Relator, em:
9.1. considerar não cumpridas as determinações exaradas no subitem 9.4, alíneas I, II e III; em cumprimento a determinação do subitem 9.4, alínea IV; e parcialmente cumprida a determinação contida no item 9.5, todas do Acórdão 359/2017-TCU-Plenário;
9.2. com fundamento no art. 58, inciso IV, da Lei 8.443/199 e art. 268, § 3º, do Regimento Interno do TCU (RI/TCU) , aplicar multa ao Sr. Tulio Bezerra Lemos, CPF XXX.290.524-XX, no valor de R$ 10.000,00 (dez mil reais) ;
9.3. com fundamento no art. 5°, § 1°, da Lei 10.880/2004, que instituiu o Pnate, determinar que o Fundo Nacional de Desenvolvimento da Educação (FNDE) avalie se o município de Macau/RN se encontra em situação que enseje a suspensão do repasse dos recursos financeiros à conta do Pnate, apresentando-se as eventuais providências adotadas para se resolver a questão;
9.4. com fundamento no art. 43, inciso I, da Lei nº 8.443/1992, determinar ao município de Macau/RN, que no prazo de trinta dias: 
9.4.1 informe as providências adotadas com vistas ao cumprimento das determinações endereçadas à municipalidade por este Tribunal mediante o subitem 1.7.2 do Acórdão 3051/2015-TCU-Plenário, bem como o item 9.4 do Acórdão 359/2017-TCU-Plenário, a seguir transcritas, sem prejuízo de alertá-lo que o descumprimento de determinação deste Tribunal sujeita o responsável à aplicação da multa prevista no art. 58, § 1º, da Lei nº  8.443/1992 c/c o art. 268, inciso VII, do Regimento Interno/TCU:
9.4.1.1. proceda ao procedimento licitatório cabível para a contratação dos serviços de transporte escolar relativo ao Programa Nacional de Apoio ao Transporte Escolar - Pnate-, no referido município, visando obter as melhores propostas para a administração pública, conforme art. 3º da LLC;
9.4.1.2. quando da realização de licitação para a contratação dos serviços de transporte escolar, com recursos do Pnate, seja previsto no edital ou carta convite todos os requisitos contidos no Guia de Transporte Escolar do FNDE e demais normas que disciplinam o referido programa, tais como, tipo de veículo, acessórios obrigatórios e tempo máximo de fabricação, conforme a Lei 9.503/1997 (CTB) , arts. 65; 105; 133; 136 a 138 e art. 230, caput e inciso XVIII, e os Acórdão 2668/2013-TCU-Plenário e 1559/2014-2ª Câmara;
9.4.1.3. proceda aos lançamentos e atualizações de todas as informações necessárias no Portal Transparência de Macau-RN (http://transparencia.macau.rn.gov.br/) nos exatos termos da legislação pertinente: art. 1º da Lei 9.755, de 16/12/1998; art. 1º da IN-TCU 28/1999, e anexo único da Portaria-TCU 275/2000 (Homepage das contas públicas) ; art. 8º, § 1º, da Lei 12.527, de 18 /11/2011 (Lei de Acesso à Informação) ; e art. 52, incisos I e II, e art. 53, incisos I a V, da Lei Complementar 101, de 4/5/2000, atualizada pela Lei Complementar 131, de 27/5/2009 (Lei de Responsabilidade Fiscal) ;
9.4.2. comprove a esta Corte o efetivo cancelamento do benefício do Programa Bolsa Família da usuária Maria da Gloria Lopes da Silva, NIS 16399419884;
9.4.3. realize revisão cadastral das seguintes usuárias do Programa Bolsa Família, com o fito de se verificar se as mesmas se enquadram no critério normativo definido no art. 18, VI, da Portaria MDS 177/2011, realizando-se o devido cancelamento de cadastro, quando verificada a ocorrência da hipótese prevista na mencionada norma: Ana Paula Santos da Rocha, NIS 16145009013; Romenia Daniela Oliveira de Souza, NIS 16055646626; Maria de Fatima da Silva, NIS 16396240875; e Sonizete dos Anjos Macena NIS 19013509676;
9.5. com fundamento no art. 78 da Lei 4.320/1964; art. 197 do RITCU; art. 40, V c/c art. 7º, IV, do Decreto 8901/2016; e item 9.3 do Acórdão 1072/2017-TCU-Plenário Acórdão 1072/2017, determinar ao Fundo Nacional de Saúde (FNS) , que avalie a hipótese de instauração de tomada de contas especial no município de Macau/RN, pelos motivos indicados no item 9.5 do Acórdão 359/2017-TCU-Plenário, também relatados no Ofício 145/SEAUD/DIVNE/RN/MS, de 11 de julho de 2017 (peça 31) ;
9.6. dar ciência desta deliberação ao Procuradoria da República no Estado do Rio Grande do Norte e ao Tribunal de Contas do Estado do Rio Grande do Norte, à Câmara Municipal de Macau/RN, à Seção de Auditoria da Divisão de Gestão do Núcleo Estadual no Rio Grande do Norte (Seaud/RN) , do Ministério da Saúde, ao Conselho Municipal de Saúde de Macau/RN e à Secretaria do Tesouro Nacional; 
9.7. com fundamento na Portaria Segecex 27/2009, realizar o apensamento deste processo de monitoramento ao TC Processo 018.161/2014-6.
HISTÓRICO
2.	Cuidam os autos de monitoramento das determinações constantes dos itens 9.4 e 9.5 do Acórdão 359/2017-TCU-Plenário, da relatoria do Exmo. Ministro Augusto Nardes (peça 13) .
3.	Interessa nesta instrução somente a determinação constante do parágrafo 9.4 do supracitado acórdão (parte dela reproduzida a seguir) , uma vez que foi dirigida ao município de Macau (RN) , a frente do qual se encontra o recorrente, no exercício do mandato referente ao período de 2017 a 2020.
9.4. com base no art. 43, inciso I, da Lei nº 8.443/1992, determinar ao Município de Macau/RN que, no prazo de trinta dias, informe as providências adotadas com vistas ao cumprimento das determinações endereçadas à municipalidade por este Tribunal mediante o subitem 1.7.2 do Acórdão 3051/2015-TCU-Plenário, a seguir transcritas, sem prejuízo de alertá-lo que o descumprimento de determinação deste Tribunal sujeita o responsável à aplicação da multa prevista no art. 58, § 1º, da Lei nº 8.443/1992 c/c o art. 268, inciso VII, do Regimento Interno/TCU:
I - proceda, no prazo de sessenta dias, ao procedimento licitatório cabível para a contratação dos serviços de transporte escolar relativo ao Programa Nacional de Apoio ao Transporte Escolar - Pnate no referido município, visando obter as melhores propostas para a administração pública, conforme art. 3º da LLC. 
II - quando da realização de licitação para a contratação dos serviços de transporte escolar, com recursos do Pnate, seja previsto no edital ou carta convite, além de todos os requisitos contidos no Guia de Transporte Escolar do FNDE e demais normas que disciplinam o referido programa, tais como, tipo de veículo, acessórios obrigatórios e tempo máximo de fabricação, conforme a Lei 9.503/1997 (CTB) , arts. 65; 105; 133; 136 a 138 e art. 230, caput e inciso XVIII, e os Acórdão 2668/2013-TCU-Plenário e 1559/2014-2ª Câmara. 
III - proceda aos lançamentos e atualizações de todas as informações necessárias no Portal Transparência de Macau-RN (http://transparencia.macau.rn.gov.br/) nos exatos termos da legislação pertinente: 
a) art. 1º da Lei 9.755, de 16/12/1998; art. 1º da IN-TCU 28/1999, e anexo único da Portaria- TCU 275/2000 (Homepage das contas públicas) ; 
b) art. 8º, § 1º, da Lei 12.527, de 18 /11/2011 (Lei de Acesso à Informação) ; e 
c) art. 52, incisos I e II, e art. 53, incisos I a V, da Lei Complementar 101, de 4/5/2000, atualizada pela Lei Complementar 131, de 27/5/2009 (Lei de Responsabilidade Fiscal) . 
IV - averigúe se os beneficiários a seguir listados atendem atualmente aos requisitos do programa Bolsa Família, contidos na Lei 10.836/2004 com suas atualizações, e no item 1 da Instrução Operacional nº 70/Senarc/MDS, de 13/5/2014, reeditada em 12/1/2015, adotando as providências adequadas a cada caso, tendo em vista os indícios de que os referidos beneficiários ocupem ou tenham ocupado recentemente cargos comissionados na precitada Prefeitura Municipal, bem como informando e comprovando, junto ao TCU, no mesmo prazo, as medidas saneadoras adotadas: (...) 
4.	O recorrente foi notificado inicialmente por intermédio do Ofício nº 0196/2017-TCU/SECEX-RN (peça 16) , cuja ciência se deu em 27/3/2017, conforme AR anexado à peça 18. Essa comunicação teve por objetivo informar ao responsável o teor do Acórdão 359/2017-TCU-Plenário (peça 13) .
5.	Como não houve atendimento ao supracitado ofício, a Secex/RN reiterou o chamamento ao recorrente, desta feita, mediante o encaminhamento do Ofício nº 0905/2017-TCU/SECEX-RN (peça 33) , tendo a ciência se dado pelo AR juntado à peça 34, na data de 8/9/2017.
6.	Foram apresentadas respostas a esse ofício, consoante consta da peça 35, entretanto verificou-se que elas não foram suficientes para sanar as irregularidades, pelo que sinaliza a instrução de mérito (peça 37, p. 2, parágrafo 10) , na qual consta que tais respostas abordaram "apenas informações acerca do item IV do parágrafo 10.2, do Relatório de Fiscalização constante à peça 1 (necessidade de revisão da situação cadastral de beneficiárias do Programa Bolsa Família relacionadas, por indícios de irregularidades) ".
7.	Diante disso, a proposta da Secretaria Regional do Rio Grande do Norte foi no sentido de aplicar multa ao recorrente, com fundamento no art. 58, inciso IV, da Lei 8.443/1992, e no art. 268, §3º, do Regimento Interno do TCU, já que não atendeu, sem causa justificada, a decisão e diligência do Tribunal nos prazos fixados.
8.	O Tribunal analisou o feito e concordou essencialmente com a proposta da Secretaria de Controle Externo do Rio Grande do Norte, o que deu ensejo à prolação do acórdão ora recorrido (peça 40) , nos termos reproduzidos no primeiro parágrafo desta instrução.
9.	Neste momento o Prefeito Túlio Bezerra Lemos insurge-se contra essa deliberação do Tribunal, por intermédio deste pedido de reexame (peça 79) , pelo qual requer que o acórdão seja reformado para afastar a multa ou reduzi-la, de forma a atender os princípios da razoabilidade e da proporcionalidade.
EXAME DE ADMISSIBILIDADE
10.	Reitera-se o exame preliminar de admissibilidade realizado pela Serur (peça 81) , ratificado pelo Exmo. Ministro-Relator, Raimundo Carreiro (peça 83) , para conhecer deste pedido de reexame (peça 79) , com fulcro no art. 48 da Lei 8.443/92, c/c os artigos 285 e 286 do RI/TCU, suspendendo-se os efeitos do item 9.2 do Acórdão 428/2019-TCU-Plenário (peça 40) .
EXAME DE MÉRITO
11.	Delimitação
11.1.	Constitui objeto deste pedido de reexame analisar se os argumentos apresentados, bem como a nova documentação entregue (peça 84) , são suficientes para demonstrar que o acórdão impugnado atentou contra os princípios da razoabilidade e da proporcionalidade, o que ensejaria a exclusão da multa aplicada ou, ao menos, a redução de seu valor.
12.	Responsabilização (peças 79 e 84) 
12.1.	Argui o recorrente que há de se aplicar neste processo os princípios da razoabilidade e da proporcionalidade.
12.2.	Diz o Prefeito que todas as informações que se encontravam disponíveis na prefeitura foram enviadas pelas secretarias responsáveis, de acordo com suas competências.
12.3.	Alega que ao assumir a municipalidade não tinha conhecimento do objeto desta "tomada de contas" ou das determinações preconizadas no "Acórdão de nº 3051/2014".
12.4.	Argumenta que a multa que lhe foi aplicada deve ser revista em razão de: (a) o Prefeito anterior já havia apresentado as informações requeridas pelo Tribunal; (b) os seus secretários enviaram as informações de que dispunham, o que "será comprovado em momento oportuno", pois não houve prazo suficiente para juntada de todos os documentos e (c) a transição de gestão municipal é um processo complicado, havendo, por vezes, até mesmo a subtração e desorganização de documentos necessários à continuidade da administração pública.
12.5.	Defende o recorrente que o valor da multa não deveria ser superior ao mínimo estipulado no inciso IV, do art. 268, do RI/TCU, qual seja: 5% de R$ 62.237,56, pois sopesa que atuou nesse processo apenas como sucessor do "verdadeiro responsável".
12.6.	Por isso, apela para que o Tribunal reconsidere, pelo menos, o valor da multa aplicada, o qual deve obedecer algum critério, não podendo ser totalmente discricionário. Para sustentar essa linha de argumentação, anexa ao seu recurso algumas deliberações deste TCU, nas quais os valores são menores do que o que lhe foi sancionado na deliberação em tela.
12.7.	Adicionalmente, o gestor entregou novos elementos extemporaneamente em 8/8/2019 (peça 84) , por meio dos quais intenta demonstrar que "está empenhado em apoiar o TCU na análise dos pontos controvertidos", o que reforçaria a necessidade de afastar ou reduzir a multa que lhe foi aplicada.
Análise:
12.8.	Não é possível acolher a pretensão recursal do recorrente, pelo que se explicita a seguir.
12.9.	De início, é imperativo frisar que, conforme consta do item 9.1 do Acórdão 428/2019-TCU-Plenário (ora recorrido) , se consideraram não cumpridas as determinações prolatadas no subitem 9.4, alíneas I, II e III, do Acórdão 359/2017-TCU-Plenário (sob monitoramento) , que se encontram transcritas no parágrafo 3 desta peça instrutiva.
12.10.	Nesse sentido, viu-se que, consoante mencionado no item 6 desta instrução, as respostas oferecidas pelo responsável (peça 35) sequer fizeram referência aos assuntos tratados nas alíneas I, II e III, do subitem 9.4, do acórdão em monitoramento, que dizem respeito a procedimentos licitatórios no âmbito do Programa Nacional de Apoio ao Transporte Escolar (PNATE) e informações atinentes ao "Portal Transparência de Macau-RN".
12.11.	Dessa maneira, rejeita-se cabalmente a afirmação do recorrente de que as informações pertinentes foram enviadas pelas secretarias municipais competentes.
12.12.	Da mesma forma, os documentos carreados por meio da peça 84, como adendo a este pedido de reexame (peça 79) , também não trouxeram nada a respeito das supracitadas 3 alíneas, do subitem 9.4, do Acórdão 359/2017-TCU-Plenário.
12.13.	A alegação de que não tinha conhecimento deste processo ao assumir o cargo de Prefeito, o que é até mesmo de se esperar, não o desincumbe de atender aos ofícios de diligência do Tribunal. Contudo, o necessário atendimento não ocorreu, mesmo tendo sido regularmente notificado (ciência em 27/3/2017 - peça 18) pelo Ofício nº 0196/2017-TCU/SECEX-RN (peça 16) .
12.14.	Igualmente não atendeu ao Ofício nº 0905/2017-TCU/SECEX-RN (peça 33) , ciência dada em 8/9/2017 (peça 34) , já que as informações entregues por meio da peça 35 não responderam satisfatoriamente aos questionamentos constantes dessa notificação, nos seguintes termos:
 (...) solicito a Vossa Excelência que, no prazo de 15 (quinze) dias, a contar do recebimento da presente comunicação, com fundamento no art. 11 da Lei 8.443/1992, c/c o art. 157 do Regimento Interno do TCU, encaminhe a esta Secretaria:
a) informações requeridas que demonstrem o cumprimento da determinação contida nos itens 1.7.2 do Acórdão 3.051/2015 e 9.4 do Acórdão 359/2017-TCU-Plenário do TCU e da relatoria do Ministro Augusto Nardes.
2. Por dever de ofício, informo que o não cumprimento de diligência ou de decisão deste Tribunal, no prazo fixado, sem causa justificada, poderá ensejar a aplicação da multa prevista no art. 58, inciso IV, da Lei 8.443/1992, a qual prescinde de realização de prévia audiência, nos termos do art. 268, § 3º, do Regimento Interno do TCU.
12.15.	Importa esclarecer sobre a alusão feita pelo recorrente ao Acórdão nº 3.051/2014. Provavelmente ele quis se referir ao Acórdão 3051/2015-TCU-Plenário (peça 3) , proferido no escopo do TC Processo 018.161/2014-6, que deu ensejo à deliberação do Acórdão 359/2017-TCU-Plenário, objeto do monitoramento em debate.
12.16.	Pelos motivos já expostos, não há como aceitar a alegação de que o Prefeito anterior já havia prestado as informações em comento, uma vez que ele foi condenado justamente também por não atender às diligências do Tribunal, conforme consta do item 9.2 do Acórdão 359/2017-TCU-Plenário, reproduzido adiante:
9.2. aplicar ao Sr. Einstein Albert Siqueira Barbosa a multa prevista no art. 58, inciso IV, da Lei nº 8.443/1992, no valor de R$ 3.000,00 (três mil reais) , fixando-lhe o prazo de quinze dias, a contar da notificação, para que comprove, perante o Tribunal (art. 214, inciso III, alínea "a", do Regimento Interno/TCU) , o recolhimento da dívida ao Tesouro Nacional, atualizada monetariamente desde a data do acórdão até a do efetivo recolhimento, se for paga após o vencimento, na forma da legislação em vigor.
12.17.	De igual modo, as supostas adversidades existentes nos processos de transição de gestão municipal são incapazes, por si só, de elidir a responsabilização do prefeito sucessor, haja vista que o princípio da continuidade administrativa há de estar intrínseco nessas situações, de modo a suplantar tais embaraços.
12.18.	No que diz respeito à valoração da multa, tem-se que o julgador goza de certa margem de liberdade dentro dos limites estabelecidos pelo art. 268 do Regimento Interno do TCU, o que inviabiliza estabelecer como parâmetro os acórdãos anexados a este recurso pelo recorrente, como meio de reduzir o valor da multa aplicada.
12.19.	Dessa maneira, não assiste razão ao recorrente. Tem-se que a multa aplicada, no valor de R$ 10.000,00, teve por fundamento o art. 58, IV, da Lei 8.443/1992, o qual autoriza esta Corte a aplicar multa ao responsável que deixou de atender, no prazo fixado, sem causa justificada, a¿ decisão deste Tribunal, situação essa que ficou devidamente caracterizada nos presentes autos.
12.20.	Essa sanção pecuniária é valorada entre cinco e cem por cento do valor atualizado do montante estipulado no caput do art. 58, da Lei 8.443/1992 e, quando da sanção, tinha como limite o valor de R$ 62.237,56, nos termos da Portaria 44, de 16/01/2019.
12.21.	Portanto, à luz desses dispositivos, o valor aplicado de R$ 10.000,00 correspondente a menos de 16% do valor máximo supramencionado, ou seja, dentro dos parâmetros legais e, por consectário lógico, dentro dos propósitos dos princípios da razoabilidade e da proporcionalidade, razão pela qual está legal e regimentalmente embasada.
12.22.	Verifica-se, então, que a dosimetria aplicada se mostra razoável e proporcional diante do não cumprimento pelo Prefeito da decisão exarada por este Tribunal.
12.23.	Nessa direção, vale mencionar trecho do Acórdão 3700/2019-TCU-Segunda Câmara, da relatoria do Ministro Augusto Nardes:
Sobre a alegação de que a multa seria desproporcional, há que se esclarecer que, no tocante à dosimetria da pena de multa, o TCU, ante a ponderação da gravidade dos fatos, tem a prerrogativa legal de aplicar a pena, bastando que o ato praticado ou a situação em exame se enquadre no tipo legal descrito nos incisos I a VII do art. 58 da Lei 8.443/1992. Ademais, a fixação do valor da penalidade de multa é ato discricionário desta Corte, facultada pelo art. 58 da referida lei e graduada conforme o art. 268 do Regimento Interno/TCU, sendo exercido de acordo com as circunstâncias de cada caso (795/2014-TCU-Plenário, 3.544/2014-TCU-2ª Câmara, ambos da relatoria da Ministra Ana Arraes; 2.275/2007-TCU-Plenário, relatoria do Ministro Ubiratan Aguiar.
12.24.	Diante dessa exposição factual e de acordo com o que a doutrina conceitua como princípio da proporcionalidade e da razoabilidade, não assiste razão ao recorrente acerca da argumentação de que a deliberação do Tribunal tenha ferido tais princípios. Nesse contexto, reproduz-se a seguir excerto de artigo da lavra de MOREIRA, Alexandre Magno Fernandes (in Jusbrasil:https://lfg.jusbrasil.com.br/noticias/2532448/principio-da-proporcionalidade-ou-da-razoabilidade) :
Razão é a capacidade de coordenação hierárquica de todos os conhecimentos, em vista de princípios ou de valores. Decorrente dos princípios da finalidade, da legalidade e do devido processo legal substantivo, a razoabilidade ou proporcionalidade exige do agente público que, ao realizar atos discricionários, utilize prudência, sensatez e bom senso, evitando condutas absurdas, bizarras e incoerentes. Assim, o administrador tem apenas liberdade para escolher entre opções razoáveis. Atos absurdos são absolutamente nulos.
O princípio da proporcionalidade, que se identifica com a razoabilidade, tem três elementos ou subprincípios:
a) adequação: o ato administrativo deve ser efetivamente capaz de atingir os objetivos pretendidos;
b) necessidade: o ato administrativo utilizado deve ser, de todos os meios existentes, o menos restritivo aos direitos individuais;
c) proporcionalidade em sentido estrito: deve haver uma proporção adequada entre os meios utilizados e os fins desejados. Proíbe não só o excesso (exagerada utilização de meios em relação ao objetivo almejado) , mas também a insuficiência de proteção (os meios utilizados estão aquém do necessário para alcançar a finalidade do ato) .
A proporcionalidade em sentido estrito tem importância fundamental na aplicação das sanções. Assim, a gravidade da sanção deve ser equivalente à gravidade da infração praticada. Por isso, o art. 128 da Lei 8.112/90 determina que na aplicação das penalidades serão consideradas a natureza e a gravidade da infração cometida.
12.25.	Portanto, a proposta deverá ser de negar provimento a este pedido de reexame.
CONCLUSÃO
13.	Das análises anteriores, conclui-se que os argumentos trazidos pelo recorrente e os novos elementos acostados (peça 84) revelaram-se inábeis para infirmar a deliberação recorrida. Tanto as questões de fato aduzidas pelo responsável como a alegação de que teria havido ofensa aos princípios da razoabilidade ou da proporcionalidade não lograram êxito a fim de afastar a sanção aplicada neste processo.
PROPOSTA DE ENCAMINHAMENTO
14.	Ante o exposto, eleva-se à consideração superior esta análise do pedido de reexame interposto por Túlio Bezerra Lemos contra o Acórdão 428/2019-TCU-Plenário, para propor, com fundamento no art. 48 da Lei 8.443/92 c/c o art. 48 do Regimento Interno do TCU:
a) conhecer do recurso e, no mérito, negar-lhe provimento;
b) dar ciência aos responsáveis e aos interessados.
	É o relatório.

Rafael Pires Miranda (13.298/OAB-RN)

Não atuou.

REPRESENTAÇÃO. DETERMINAÇÕES. MONITORAMENTO. CUMPRIMENTO PARCIAL. MULTA. PEDIDO DE REEXAME. CONHECIMENTO. ARGUMENTOS INCAPAZES DE ALTERAR A DECISÃO RECORRIDA. NEGATIVA DE PROVIMENTO. CIÊNCIA.

MONITORAMENTO (MON)

Secretaria de Recursos (SERUR); Secretaria de Controle Externo da Saúde (SecexSaude).

Registro, inicialmente, que atuo no presente processo em razão de ter sido sorteado relator do recurso em análise, nos termos do art. 154, inciso I, do Regimento Interno do TCU, c/c os artigos 21 e 22 da Resolução-TCU nº 175/2005, conforme termo juntado à peça 82.
2.	Tratam os autos de pedido de reexame interposto por Túlio Bezerra Lemos, prefeito do município de Macau-RN (gestão 2017-2020) , em face do Acórdão 428/2019-TCU-Plenário (Relator Ministro Augusto Nardes) , proferido em processo de monitoramento das determinações exaradas pelo TCU mediante o Acórdão 359/2017-TCU-Plenário (Relator Ministro Augusto Nardes; TC Processo 018.161/2014-6) .
3.	O pedido de reexame interposto pelo Sr. Túlio Bezerra Lemos pode ser conhecido, visto que estão presentes os requisitos previstos no art. 48, da Lei 8.443/1992, c/c o artigo 286 do RI/TCU.
4.	Por meio do citado Acórdão 428/2019-TCU-Plenário, o Tribunal decidiu, entre outras deliberações, considerar "não cumpridas" as determinações constantes das alíneas I, II e III, e "em cumprimento" a determinação consignada na alínea IV, todas do subitem 9.4 do Acórdão 359/2017-TCU-Plenário e dirigidas ao município de Macau-RN, além de aplicar multa no valor de R$ 10.000,00 ao Sr. Túlio Bezerra Lemos, com fundamento no art. 58, inciso IV, da Lei 8.443/1992, e art. 268, § 3º, do Regimento Interno/TCU.
5.	A multa foi aplicada em vista do não atendimento injustificado de diligência do TCU (Ofício 0905/2017-TCU/Secex-RN, peça 33; ciência em 8/9/2017, peça 34) , por meio da qual, em reiteração a chamamento anterior (Ofício 0196/2017-TCU/Secex-RN, peça 16; ciência em 27/3/2017, peça 18) , haviam sido requeridas informações acerca do atendimento à determinação constante do item 9.4 do Acórdão 359/2017-TCU-Plenário.
6.	O recorrente, objetivando a exclusão da multa ou, alternativamente, a redução de seu valor, arguiu que o acórdão impugnado atentou contra os princípios da razoabilidade e da proporcionalidade ao impor multa elevada em razão "do mero descumprimento de alguns itens de uma determinação que lhe foi feita, como sucessor do verdadeiro responsável". Alegou, em síntese, que todas as informações disponíveis à gestão da prefeitura iniciada em 2017, consideradas as dificuldades decorrentes dos processos de transição de gestão municipal, já foram encaminhadas ao TCU pelo prefeito da gestão anterior, não lhe sendo possível realizar análise material da pertinência da documentação. Contestando o valor da multa, citou deliberações do TCU em que multas com mesma fundamentação legal foram exaradas em valores inferiores.
7.	A Secretaria de Recursos (Serur) concluiu que os argumentos e elementos trazidos pelo recorrente não se mostraram hábeis para infirmar a deliberação recorrida, tendo proposto a negativa de provimento do recurso (peças 85 e 86) .
8.	Manifesto anuência à proposta da unidade técnica, cujos fundamentos adoto como minhas razões de decidir, sem prejuízo dos comentários adicionais a seguir.
9.	As determinações endereçadas ao Município de Macau/RN, objeto do monitoramento que resultou na aplicação da multa ao Sr. Túlio Bezerra Lemos, conquanto tratem de reiteração de comandos originalmente expedidos pelo Tribunal por meio do Acórdão 3051/2015-TCU-Plenário (TC Processo 018.161/2014-6, Relator Ministro Augusto Nardes) , foram expedidas em 2017, já durante a gestão do recorrente, prefeito atual, conforme excerto do Acórdão 359/2017-TCU-Plenário (Relator Ministro Augusto Nardes, Sessão de 8/3/2017) reproduzido abaixo:
9.4. com base no art. 43, inciso I, da Lei nº 8.443/1992, determinar ao Município de Macau/RN que, no prazo de trinta dias, informe as providências adotadas com vistas ao cumprimento das determinações endereçadas à municipalidade por este Tribunal mediante o subitem 1.7.2 do Acórdão 3051/2015-TCU-Plenário, a seguir transcritas, sem prejuízo de alertá-lo que o descumprimento de determinação deste Tribunal sujeita o responsável à aplicação da multa prevista no art. 58, § 1º, da Lei nº 8.443/1992 c/c o art. 268, inciso VII, do Regimento Interno/TCU:
"I - proceda, no prazo de sessenta dias, ao procedimento licitatório cabível para a contratação dos serviços de transporte escolar relativo ao Programa Nacional de Apoio ao Transporte Escolar - Pnate no referido município, visando obter as melhores propostas para a administração pública, conforme art. 3º da LLC.
II - quando da realização de licitação para a contratação dos serviços de transporte escolar, com recursos do Pnate, seja previsto no edital ou carta convite, além de todos os requisitos contidos no Guia de Transporte Escolar do FNDE e demais normas que disciplinam o referido programa, tais como, tipo de veículo, acessórios obrigatórios e tempo máximo de fabricação, conforme a Lei 9.503/1997 (CTB) , arts. 65; 105; 133; 136 a 138 e art. 230, caput e inciso XVIII, e os Acórdão 2668/2013-TCU-Plenário e 1559/2014-2ª Câmara.
III - proceda aos lançamentos e atualizações de todas as informações necessárias no Portal Transparência de Macau-RN (http://transparencia.macau.rn.gov.br/) nos exatos termos da legislação pertinente:
a) art. 1º da Lei 9.755, de 16/12/1998; art. 1º da IN-TCU 28/1999, e anexo único da Portaria-TCU 275/2000 (Homepage das contas públicas) ;
b) art. 8º, § 1º, da Lei 12.527, de 18 /11/2011 (Lei de Acesso à Informação) ; e
c) art. 52, incisos I e II, e art. 53, incisos I a V, da Lei Complementar 101, de 4/5/2000, atualizada pela Lei Complementar 131, de 27/5/2009 (Lei de Responsabilidade Fiscal) .
10.	Conforme observado pela Serur, em momento algum, seja por ocasião do monitoramento ou no recurso interposto, o recorrente apresentou elementos ou fez qualquer menção alusiva ao efetivo cumprimento das determinações em questão, as quais, diga-se de passagem, consistem em comandos objetivos e prescindem de informações da gestão anterior.
11.	Em relação à proporcionalidade da multa, endosso a análise da unidade técnica, não havendo reparos a fazer em relação à aplicação da dosimetria no caso concreto. 
12.	Ante o exposto, voto por que o Tribunal adote a minuta de Acórdão que ora submeto à apreciação deste Colegiado.
TCU, Sala das Sessões Ministro Luciano Brandão Alves de Souza, em 8 de abril de 2020.
RAIMUNDO CARREIRO 
Relator